【裁判字號】    89,上更(一),403
【裁判日期】    900403
【裁判案由】    偽造文書
【裁判全文】
臺灣高等法院臺中分院刑事判決                八十九年度上更(一)字第四三號
      上  訴  人
      即  自訴人  乙○○
      自訴代理人  戊○○
      被      告  甲○○
      選任辯護人  張慶達
右上訴人因被告偽造文書案件，不服臺灣台中地方法院八十六年度自字第七三二號中
華民國八十六年十月二十三日第一審判決（案經自訴人提起自訴），提起上訴，經最
高法院發回更審，本院判決如左：
      主    文
上訴駁回。
      理    由
一、自訴意旨略以：被告甲○○與自訴人原為夫妻，二人已於民國八十五年一月五日
    離婚，坐落於台中市○區○○段三一九、三二○地號土地，面積依序為四八二、
    四二五平方公尺，應有部分各為十萬分之一、十萬分之一千九百、同段三三二地
    號土地，面積四二五平方公尺，持分十萬分之一千九百、及其地上建物，即門牌
    號碼台中市○○路六三四號，原為自訴人所有，詎被告竟於七十六年七月十六日
    ，偽造自訴人之署押及盜蓋自訴人之印章，偽造自訴人之委託書，向台中市北屯
    區戶政事務所申請印鑑證明，使不知情之戶政人員據以核發印鑑證明書，復於同
    月二十日，盜蓋自訴人之印鑑章於前開土地贈與所有權移轉契約書及建築改良物
    贈與所有權移轉契約書，持向台中市中正地政事務所以贈與為原因之申請移轉登
    記，使該管地政人員將此不實事項登載於職掌之土地及建物登記謄本，並於八十
    二年三月二十三日持該不實之權狀，向華南商業銀行貸款，並向中正地政事務所
    設定本金最高限額抵押權新台幣（下同）一千二百萬元，足以生損害於自訴人及
    台中市北屯區戶政事務所台中市中正地政事務所對於印鑑核發及土地、建物登記
    管理之正確性，因認被告甲○○涉犯刑法第二百十四條、第二百十七條之偽造文
    書犯嫌。
二、按刑事訴訟法第三十七條規定自訴人得委任代理人到場，但並無許自訴人委任代
    理人代為提起自訴之規定，惟訴訟程序進行中對於有瑕疵之訴訟之行為，視情形
    可得補正者，可予以補正（最高法院七十六年台上字第七四三號判例參照），查
    自訴人自訴時，於自訴狀自訴人欄已明確載明為「自訴人乙○○」，然未由自訴
    人蓋章或簽名，其提起自訴之程序自有瑕疵。惟該瑕疵訴訟之行為，依上開判例
    之解釋，於訴訟程序進行中，亦非不得補正。本件自訴人已於八十六年八月十五
    日，自訴案件訴訟程序進行中具狀補正上述瑕疵。是本件提起自訴之瑕疵行為，
    即已補正而無不合法之情形，本院自得為實體審究。訊據被告甲○○堅詞否認有
    何偽造文書犯行，辯稱：上述房地係經自訴人同意，並出具委託書後，伊始向相
    關行政機關申請印鑑證明及辦理土地、房屋所有權移轉登記，並無偽造文書、盜
    蓋印章等犯行等語。查：
    (一)自訴人乙○○與被告甲○○原係夫妻，坐落台中市○區○○段三一九、三三二
      地號土地及其地上建物，即門牌號碼台中市○○路六三四號，原為自訴人所有
      ，嗣經被告辦理相關手續後，移轉登記為被告所有等情，業經自訴人及被告供
      述甚明，並有委託書影本一份、土地及建物贈與所有權移轉契約書影本一份、
      土地及建物登記謄本各一份等附卷可參，被告甲○○將自訴人所有之上開土地
      、房屋，變更登記為其所有之事殆無疑義，惟被告甲○○究經自訴人之授權或
      擅自變更登記，則有待審究。查自訴人曾出具未載日期之委託書載明：「本人
      因公務煩（繁）忙，委託妻甲○○代領印鑑證明書乙份，此致北屯區戶政事務
      所，委託人乙○○」等語，並於簽名之下加按指印，該委託書為真正為自訴人
      所供承（本院前審卷第二十三頁、第三十二頁），而自訴人及被告原住台中市
      北屯區○○里○○街六一巷十弄七號，民國七十七年二月十一日遷住台中市○
      區○○里○○路六三四號，有戶籍謄本可稽（原審卷一二三頁），顯見自訴人
      上開委託書應在七十七年二月十一日之前所書立，次按被告於八十年七月廿九
      日書立切結書，言明自訴人應將薪資收入歸被告處理，被告同意將上開大雅路
      六三四號房屋產權之半數給予自訴人，有切結書足憑（本院前審卷二十六頁）
      ，被告雖否認該切結書為真正，經本院送請憲兵司令部刑事支援中心鑑定結果
      ，該切結書上較低處之指紋為被告所有，有鑑定書足憑（本院前審卷六十頁）
      ，自訴人與被告於八十一年五月二十九日簽具離婚協議書，其中第七條約定「
      標的物坐落於台中市○○路六三四號房屋一棟，所有權人為甲○○，全權歸屬
      女方所有，惟女方應支付男方新台幣五百萬元」，雙方八十五年二月二十八日
      簽具和解書，第二條但書約定「但原來乙方（甲○○）名下之財產使用收益全
      歸乙方自行處分」，此分別有離婚協議書及和解書影本各一份存卷可參（原審
      卷四六、四七頁），揆諸當時情形，被告當時出具上開委託書應係委託被告辦
      理過戶事宜，否則自訴人豈有憑空出具委託書交由被告，而被告於申請印鑑證
      明後即辦理系爭房地過戶，且更自無於事後上開承認系爭房屋之所有權為被告
      所有之理；由此益證自訴人授權範圍包含系爭房地過戶之情。
    (二)雖自訴人曾於七十七年六月二日寄發存證信函與被告，謂被告擅自盜印用章偽
      造委託書涉有偽造文書，應於接函後二日內交還印鑑證明妥為解決，否則則依
      法究辦等語（原審卷三十一頁）及八十二年八月間甲○○與丙○○之對話錄音
      暨七十七年五月卅一日雙方之對話錄音中，被告曾有言明被告有偷領自訴人委
      託書偷蓋印章及被告有謂花二十多萬辦過戶，買安心，以及被告稱夫妻間無偽
      造文書問題等等之對話（原審卷三十二頁，本院前審卷第九十八頁，本院更(一)
      卷第卅五頁至卅九頁），但存證信函僅為自訴人片面之聲明，而被告與丙○○
      等之對話，甲○○雖曾言明：「他要跟妳弄一張委託書啊，像我要偷領我先生
      那樣：：」等等上開之對話錄音，惟被告否認該錄音之真實性，且經本院將自
      訴人提出之該錄音帶送法務部調查局做聲紋鑑定，經法務部調查局（九十）陸
      （三）字第90  003374號函覆鑑定結果為：送鑑定錄音帶內於譯文標示第一段
      、第二段及第三段部分疑似甲○○、乙○○之聲音均與其本人之聲音音質相同
      （見本院更(一)卷第四十四之一頁），故不能以此證明該錄音帶中確為被告之聲
      音，亦難認該錄音對話內容為真正。又縱認該錄音對話為真正，惟其證據力自
      較上開委託書等書面資料為差，而雙方之對話甚為冗長，且自訴人再三引言謂
      被告應提示印鑑證明及所有權狀，意在套供，此觀譯文即明，否則不動產是否
      過戶，查閱土地或建築改良物登記簿謄本即可明究竟，何必大費周章錄音存證
      ，被告既在自訴人再三糾問之下之對話難免不耐或虛應故事，此等對話亦不足
      以證明自訴人無授權過戶之情，由於此等錄音內容自不足以推翻自訴人委託授
      權過戶之情甚明，另本院傳訊丙○○未到，惟上開事證已臻明確，爰不再予傳
      訊。自訴人另指稱上開委託書乃八十年所書立，旨在解決被告與自訴人於八十
      年七月二十九日所達成之協議中，被告同意將系爭不動產之所有權二分之一移
      轉登記予自訴人之用云云。查上開委託書係在七十七年二月十一日之前所書立
      ，已如前述，故自訴人此項供述核與委託書書立日期不符，自不足採信，另自
      訴人又供稱該委託書係八十年書立，係在購買另戶房屋之用云云，惟查購買房
      地之一方無庸提出印鑑證明，只要曾購買房地者即明，而上開大雅路六三四號
      土地原登記為自訴人所有，有土地登記簿謄本可稽，自訴人再購買另戶房屋亦
      無庸提出印鑑證明，故自訴人所指上情核與事證不符，不足採信。至於被告設
      定最高限額抵押權並無冒名之情，且該抵押權可預先設定與債權非必同時存在
      ，是此項設定無虛假不實之情亦明。綜上說明，上開委託書既為自訴人所書立
      ，且二次協議及和解均載明上開房屋之所有權歸被告所有，自訴人提出之事證
      不足以確切證明被告有上開犯行，此外又查無其他積極證據足以證明被告有前
      開犯行，其犯罪自屬不能證明，原審為被告無罪之判決，核無不合，自訴人上
      訴意旨猶執詞指摘原判決此部分不當，為無理由，應予駁回。
據上論結，應依刑事訴訟法第三百六十八條，判決如主文。
本案經檢察官丁○○到庭執行職務。
中      華      民      國      九十     年       四      月     三     日
                                  臺灣高等法院臺中分院刑事第一庭
                                        審判長法  官  陳  紀  綱
                                              法  官  陳  登  源
                                              法  官  蕭  錦  鍾
右正本證明與原本無異。
自訴人得上訴。
被告不得上訴。
如不服本判決應於收受送達後十日內向本院提出上訴書狀，其未述上訴之理由者並
得於提起上訴後十日內向本院補提理由書（均須按他造當事人之人數附繕本）。
                                              書記官  蘇  昭  文
中      華      民      國      九十     年       四      月     四     日
                                                                        Ｉ


司法院資訊處製作；財團法人民間司法改革基金會備份。
